【裁判字號】    92,訴,1144
【裁判日期】    921231
【裁判案由】    土地增值稅
【裁判全文】
高雄高等行政法院裁定                            九十二年度訴字第一一四四號
    原      告  甲○○○
    被      告  高雄縣稅捐稽徵處
    代  表  人  乙○○處長
右當事人間因土地增值稅事件，原告提起行政訴訟，本院裁定如左：
    主  文
原告之訴駁回。
訴訟費用由原告負擔。
    理  由
一、按原告之訴有起訴不備其他要件者，行政法院應以裁定駁回之，行政訴訟法第一
    百零七條第一項第十款定有明文。又「確認行政處分無效之訴訟，須已向原處分
    機關請求確認其無效未被允許，或經請求後於三十日內不為確答者，始得提起之
    。」亦為行政訴訟法第六條第二項所明定。
二、緣原告於民國（下同）八十年九月間取得坐落高雄縣大社鄉○○○段三四二之二
    地號農業用地（下稱系爭土地），並經依法免徵土地增值稅在案。惟於八十七年
    七月三十一日經被告會同農林、地政機關會勘查獲系爭土地非依法令變更為非農
    業用地使用（已堆置建築廢棄物），不繼續耕作，經被告依據行為時土地稅法第
    五十五條之二規定，以八十七年九月十四日八七高縣稅法字第一０五七六六號處
    分書，裁處原免徵之土地增值稅額新台幣三、九五一、四四七元二倍之罰鍰即七
    、九０二、八００元（計至百元止）。嗣該處分書經郵務送達，因原告遷移不明
    致無法送達，被告乃依稅捐稽徵法第十八條第二項規定而為公示送達，且因原告
    未依稅捐稽徵法第三十五條第一項規定之法定期間申請復查，該罰鍰處分因告確
    定。嗣原告不服，提起本件訴訟，其起訴意旨略以：高雄縣大社鄉公所未經土地
    所有權人林賴華妹（即原告之婆婆）同意，於坐落高雄縣大社鄉○○○段三三七
    之七號土地設置垃圾掩埋場，而高雄市政府環境保護局亦曾在高雄縣大社鄉○○
    ○段設置垃圾掩埋場，其範圍亦包括系爭土地，由此可知系爭土地旁有兩處不同
    政府機關設置之垃圾場，而在兩處垃圾掩埋場旁，亦有不明人士堆置之建築物廢
    棄物，然政府機關不追究是否合法設置掩埋場，竟歸責土地所有權人，而課處罰
    鍰，實屬無理。按憲法保障人民生命權、財產權為前提，政府機關之行為明顯違
    法失職。再者，被告認定堆置建築廢棄物地點，是否為原告土地，被告亦未會同
    地政機關「測量」，僅以「會勘」認定，殊嫌草率。是被告所為之裁罰處分顯有
    重大明顯之瑕疵，依行政程序法第一百十一條第七款之規定應屬無效，乃訴請確
    認被告八十七年九月十四日八七高縣稅法字第一０五七六六號處分書所為之罰鍰
    處分無效云云。
三、按行政程序法第一百十一條規定：「行政處分有下列各款情形之一者，無效：一
    、不能由書面處分中得知處分機關者。二、應以證書方式作成而未給予證書者。
    三、內容對任何人均屬不能實現者。四、所要求或許可之行為構成犯罪者。五、
    內容違背公共秩序、善良風俗者。六、未經授權而違背法規有關專屬管轄之規定
    或缺乏事務權限者。七、其他具有重大明顯之瑕疵者。」是則，無效之行政處分
    ，係指行政行為具有行政處分之形式，但其內容具有明顯、嚴重瑕疵而自始、當
    然、確定不生效力。基於維護法律安定性，學說及各國立法例皆認為行政處分是
    否無效，除法律定有明文之情形外，宜從嚴認定，故乃兼採「明顯瑕疵說」與「
    重大瑕疵說」作為認定標準之理論基礎。是以，依上開行政程序法第一百十一條
    之規定，行政處分無效之原因，除該條第一款至第六款之例示規定外，尚有該條
    第七款「其他具有重大明顯之瑕疵者」之概括規定，用以補充前六款所未及涵蓋
    之無效情形，而該款所謂「具有重大明顯之瑕疵」，應指行政處分內容有一望而
    知，顯屬具有重大瑕疵者而言，除此之外，非屬任何人一望即知之重大明顯瑕疵
    ，縱行政處分有瑕疵，充其量僅為違法，不外為撤銷之原因而非當然無效，自不
    得以確認之訴之訴訟型態，訴請確認行政處分無效。經查，本件原告主張之事由
    ，形式觀之即無符合前揭規定重大明顯瑕疵情形；而被告八十七年九月十四日八
    七高縣稅法字第一０五七六六號之處分書內容，亦無一望即知之重大瑕疵情事，
    因之原告就該裁罰處分縱主張有違法情事而得提起撤銷訴訟，亦難謂符前揭規定
    ，而得訴請確認行政處分無效。再者「確認行政處分無效之訴訟，須已向原處分
    機關請求確認其無效未被允許，或經請求後於三十日內不為確答者，始得提起之
    。」首揭行政訴訟法第六條第二項規定甚明，本件原告並未曾向被告請求確認上
    開處分無效，此有被告九十二年十月二十四日高縣稅法字第０九二００八五０四
    一號函附卷可稽。原告既未踐行先向原處分機關確認其處分無效未被允許，或經
    請求後三十日內不為確答之程序，則原告於九十二年九月二十九日提起本件確認
    行政處分無效之訴，自屬不備起訴要件，而為不合法。至原告於起訴後之九十二
    年十月六日，雖曾向被告陳請「撤銷」系爭行政處分而為被告所拒絕，惟查，行
    政訴訟法第六條第二項確認行政處分無效之訴，為八十七年十月二十八日修正公
    布而於八十九年七月一日施行之行政訴訟法所新增，其提起之事由暨前置程序，
    均與撤銷訴訟不同，且法條已明文規定提起此項訴訟，須先向原處分機關請求確
    認其無效未被允許，或經請求後三十日內不為確答者，始得提起之，俾原處分機
    關有自行審查，及自行確認其行政處分無效之機會，用之取代訴願前置主義，又
    行政處分無效與行政處分違法，二者原因並不相同，原告縱有向被告陳請撤銷裁
    罰處分，惟其既非針對行政處分具有無效事由請求被告確認其無效，自非認其已
    踐行上開程序，是其遽行提起本件行政訴訟，揆諸首揭規定，自屬不合法，應予
    駁回。
四、依行政訴訟法第一百零七條第一項第十款、第一百零四條、民事訴訟法第九十五
    條、第七十八條，裁定如主文。
中      華      民      國    九十二    年      十二    月    三十一    日
                              高雄高等行政法院第二庭
                                          審判長法官  呂佳徵
                                          法      官  林勇奮
                                          法      官  蘇秋津
右為正本係照原本作成。
如不服本裁定，應於裁定送達後十日內以書狀敘明理由，經本院向最高行政法院提出
抗告（須按對造人數附具繕本）；並應預繳送達用掛號郵票六份（每份三十四元）。
中      華      民      國    九十二    年      十二    月    三十一    日
                                          法院書記官  陳嬿如


司法院資訊處製作；財團法人民間司法改革基金會備份。
